【裁判字號】    99,訴,550
【裁判日期】    990728
【裁判案由】    請求撤銷無償行為等
【裁判全文】
臺灣臺南地方法院民事判決               99年度訴字第550號
原      告  丁 ○ ○
訴訟代理人  林金宗律師
複  代理人  許良宇律師
送達代收人  甲 ○ ○
被      告  丙 ○ ○
被      告  乙○○○
前二人共同
訴訟代理人  許紅道律師
上列當事人間請求請求撤銷無償行為等事件，經本院於民國99年
7月14日言詞辯論終結，判決如下：
    主      文
被告丙○○與乙○○○間就坐落臺南市○區○○○段1318地號土
地應有部分萬分之80及其上 同地段16946建號建物所有權全部各
一筆、 坐落臺南市○區○○○段2992之4地號土地所有權全部及
其上同地段7302建號建物所有權全部各一筆， 於民國98年2月26
日所為之贈與行為 及於民國98年3月13日所為之所有權移轉行為
應予撤銷。
被告乙○○○就前項所示之土地及建物於 民國98年3月13日向台
南市東南地政事務所所為之所有權移轉登記 （收件字號098東資
地字第024370號）應予塗銷，並回復登記為被告丙○○所有。
原告其餘之訴駁回。
訴訟費用新台幣肆萬貳仟零捌拾伍元，由被告負擔新台幣肆萬貳
仟元，其餘由原告負擔。
    事實及理由
一、原告主張略以：訴外人台灣土地銀行股份有限公司將其對被
    告丙○○新台幣（下同）550萬元之本金債權連同利息、 遲
    延利息、違約金債權暨擔保物權等其他一切從屬權利讓與訴
    外人兆豐資產管理股份有限公司， 並於民國95年8月17日為
    債權讓與之公告。 兆豐資產管理股份有限公司先於97年1月
    21日取得台灣臺南地方法院所核發對被告丙○○之債權憑證
    ，復於97年6月24日將前揭債權讓與訴外人陳吳素春， 而陳
    吳素春再於97年7月30日 將前揭債權信託讓與訴外人呂順繼
    ，經呂順繼對被告丙○○之不動產強制執行後，尚有414萬9
    957元債權額未受清償（參卷附台灣臺南地方法院98年5月21
    日分配表影本）。呂順繼嗣於98年7月28日將該414萬9957元
    之金錢債權讓與原告丁○○， 且隨即於98年7月29日以中華
    郵政股份有限公司高雄48支局第318號存證信函 通知被告丙
    ○○。 詎被告丙○○竟於98年3月13日將其所有臺南市○區
    ○○○段1318地號土地應有部分萬分之80及坐落該土地上同
    地段16946建號建物所有權全部各一筆、 臺南市○區○○○
    段2992-4地號土地所有權全部及坐落該土地上同地段7302建
    號建物所有權全部各一筆（以下合併簡稱系爭房地，經查原
    告之聲明第一項就臺南市○區○○○段1318地號土地之部分
    ，誤載為權利範圍「全部」，核其真意，實應更正為應有部
    分「萬分之80」，此有土地登記謄本在卷可稽，此顯屬用語
    誤繕，要無礙同一性之認定與判決之結果，附此敘明）以「
    夫妻贈與」之名義為由，移轉所有權與被告乙○○○，足認
    被告丙○○係以脫產之目的將系爭房地贈與並移轉所有權予
    被告乙○○○，業已損及原告之債權，被告二人既為夫妻，
    被告乙○○○應知悉被告積欠債務而為脫產之目的。爰依民
    法第244條規定 訴請撤銷被告丙○○與乙○○○間就系爭房
    地所為之無償贈與行為及所有權移轉之物權行為，並請求被
    告漢榮與乙○○○應將系爭房地之所有權移轉登記予以塗銷
    ，回復登記為被告丙○○所有。並聲明：（一）被告丙○○
    與被告乙○○○間於 民國98年2月26日就台南市○區○○○
    段1318地號土地 及坐落於該筆土地上同地段16946建號建物
    各一筆、台南市○區○○○段2992-4地號土地及坐落該筆土
    地上同地段7302建號建物各一筆，權利範圍全部，所為之贈
    與行為及於98年3月13日 所為不動產移轉登記行為應予撤銷
    。（二）被告丙○○與被告乙○○○就前項土地及建物於98
    年3月13日向台南市東南地政事務所所為之 所有權移轉登記
    （收件字號098東資地字第024370號）應予塗銷， 回復登記
    為被告丙○○所有。
二、被告抗辯略以：被告丙○○係因進行攝護腺手術，認為生命
    有危，始將系爭房地贈與並移轉所有權與被告乙○○○，而
    非為了債權問題；且原告應就何時知有撤銷原因負舉證責任
    。並聲明：原告之訴駁回。
三、得心證之理由：
（一）原告主張其自前手以債權讓與方式對於被告丙○○取得債
      權，迄今尚有414萬9957元債權額未受清償， 且被告丙○
      ○已將系爭房地於98年2月26日贈與並於98年3月13日移轉
      所有權與被告乙○○○之事實， 業據提出95年8月17日債
      權讓與證明書、97年1月21日 臺灣臺南地方法院所核發之
      債權憑證、97年6月24日債權讓與證明書、97年7月30日債
      權讓與（信託）契約書、98年7月29日 中華郵政股份有限
      公司高雄48支局存證信函第318號及回執聯、 經公證之債
      權讓與（買賣）契約書、同意書、臺灣臺南地方法院98年
      5月21日製作之分配表、 臺南市○區○○○段1318地號土
      地及同段16946建號建物登記謄本、 臺南市○區○○○段
      2992-4地號土地及同段7302建號建物登記謄本等資料為證
      ，且為被告所不爭執。 是原告主張對被告丙○○有414萬
      9957元之金錢債權存在，且該金錢債權係發生於被告丙○
      ○98年3月13日 所為移轉系爭房地所有權行為以前之事實
      ，為可採信。
（二）按債務人所為之無償行為，有害及債權者，債權人得聲請
      法院撤銷之；債權人依第一項之規定聲請法院撤銷時，得
      並聲請命受益人或轉得人回復原狀，民法第244條第1項及
      第4項分別定有明文。 復按所謂有害債權，指債務人減少
      其積極財產（如讓與所有權、設定他物權、免除債權等是
      ），或增加消極財產（如承擔債務），因而足以減少其一
      般財產，削弱共同擔保，使債權受有損害而不能完全受清
      償而言，債務人有此行為，通稱為詐害債權行為或詐害行
      為，最高法院93年度台上字第2652號判決可資參照。本件
      原告主張被告丙○○所為將系爭房地無償移轉被告乙○○
      ○係有害原告債權等情，為被告所否認，並以前揭情詞置
      辯，經查：
    1.原告之前手即訴外人呂順繼曾聲請對被告丙○○之財產強
      制執行， 然因被告丙○○於98年3月13日將系爭房地以夫
      妻贈與為由移轉所有權與被告乙○○○，致使債權人呂順
      繼未能察知被告系爭房地之財產而僅受部分清償，尚餘41
      4萬9957元未能受償， 則被告丙○○處分系爭房地與呂順
      繼聲請強制執行之時機相近，實難排除被告丙○○脫產之
      動機與目的。
    2.被告丙○○98年名下所有之財產，計有土地9筆，汽車1輛
      ，財產總額僅為101萬3220元， 有稅務電子閘門財產所得
      調件明細表存卷可稽，可見被告丙○○處分系爭房地之時
      ，除系爭房地之外，被告丙○○所有之積極財產顯然已不
      足以清償其對原告所負之414萬9957元債務， 堪認被告丙
      ○○之行為，業已減損其資力，害及原告之債權，致使原
      告債權發生有履行不能或困難之情形。
    3.被告丙○○雖辯稱係因進行攝護腺手術，認為生命有危，
      始將系爭房地贈與並移轉所有權與被告乙○○○，而非為
      了債權問題云云。惟查被告丙○○於98年3月6日入院接受
      綠光雷射攝護腺汽化手術， 隨即於隔日即同年月7日出院
      ，此有診斷證明書一紙在卷可稽，足見該手術之風險尚屬
      輕微，並無被告丙○○所稱有危及生命之情事，況且被告
      乙○○○既為被告丙○○之合法繼承人，倘被告丙○○果
      因手術而不幸死亡，非不能依法繼承系爭房地，益徵被告
      丙○○茍無規避強制執行之考量，要無在受強制執行之敏
      感期間移轉系爭房地所有權與被告乙○○○之必要。是被
      告此部分所辯，洵非可採。
    4.被告復辯稱原告應舉證何時知有撤銷原因，然原告主張係
      於97年11月27日始知悉撤銷原因，業據其提出系爭房地之
      土地及建物登記謄本為證，依該謄本上列印時間之日期確
      為98年11月27日，是原告之主張，應屬可採。況且被告丙
      ○○係於98年3月13日 移轉系爭房地之所有權，縱認原告
      於98年3月13日即知有撤銷原因 而開始起算一年之除斥期
      間，惟查99年3月13日為星期六，依民法第122條規定，應
      以99年3月15日星期一為期間之末日，參以原告係於99年3
      月15日起訴，尚在一年除斥期間之內，是原告提起本件撤
      銷訴訟，自無逾越除斥期間。
    5.綜上所述，原告以被告丙○○所為將系爭房地無償移轉被
      告乙○○○係有害原告債權為由，依民法第244條第1項及
      第4項規定， 訴請撤銷被告丙○○與乙○○○間就系爭房
      地所為之無償贈與行為及所有權移轉行為，並請求被告乙
      ○○○應將系爭房地之所有權移轉登記予以塗銷，回復為
      被告丙○○所有，為有理由，應予准許。
    6.末按債權人行使撤銷權，同時聲請命回復原狀，應以該利
      益之取得人即受益人或轉得人為被告， 此觀民法第244條
      第4項自明。 是原告訴請被告丙○○塗銷系爭房地所有權
      移轉登記之部分，為無理由，應予駁回。
四、按訴訟費用，由敗訴之當事人負擔；又法院為終局判決時，
    應依職權為訴訟費用之裁判，民事訴訟法第78條及第87條第
    1項分別定有明文。 經核本件訴訟費用額為42,085元（即第
    一審裁判費），而原告之請求為有一部有理由，一部分無理
    由， 爰依上開規定確定兩造各應負擔之訴訟費用如主文第4
    項所示。
五、據上論結，原告之訴，為一部有理由，一部無理由，依民事
    訴訟法第85條第1項前段、第87條第1項、第79條，判決如主
    文。
中    華    民    國    99    年    7     月    28    日
                        臺灣臺南地方法院民事第三庭
                                法  官  王 獻 楠
上為正本，係照原本作成。
如不服本判決，應於本判決送達後20日內提出上訴狀（須按他造
當事人之人數附繕本）。如委任律師提起上訴者，應一併繳納上
訴審裁判費。
中    華    民    國    99    年    7     月    29    日
                                書記官  李 鎧 安

司法院資訊處製作；財團法人民間司法改革基金會備份。
